福建高等法院金門分院民事判決　　　　　 93年度上易字第3 號
上　訴　人　丁○○
訴訟代理人　陳淑鶯律師
被上訴人　　金門縣政府
法定代理人　甲○○
訴訟代理人　乙○○
　　　　　　丙○○
上列當事人間請求確認土地所有權登記請求權不存在事件，上訴
人對於中華民國93年2 月27日福建金門地方法院91年度訴字第14
號第一審判決提起上訴，本院於94年6 月9 日言詞辯論終結，判
決如下：
    主  文
上訴駁回。
第二審訴訟費用由上訴人負擔。
    事  實
一、被上訴人主張：坐落金門縣金湖鎮市748 之3 號，面積
    206 平方公尺土地（下稱系爭土地），於民國78年4 月19日
    由伊取得所有權，上訴人以其自55年12月1 日起至65年12月
    1 日止，以所有之意思十年和平繼續占有系爭土地，於86年
    間依當時有效之金門馬祖東沙南沙地區安全及輔導條例（下
    稱安輔條例）第14條之1 第1 項規定，向金門地政局申請系
    爭土地所有權登記，但上訴人未居住該地，且系爭土地都市
    計劃編定為道路，依法規定不得為私有，故其申請為無理由
    ，爰求為：確認上訴人就系爭土地所有權登記請求權不存在
    。
二、上訴人則以：伊確實於上開時間占有系爭土地，依民法規定
    取得時效，自得依安輔條例申請登記為所有人云云置辯。
三、原法院判決准許被上訴人之請求，上訴人全部聲明不服，求
    為：(一)原判決關於確認上訴人對於系爭土地上如附圖ＱＲＳ
    ＴＭＮＱ所圍範圍面積54.75 平方公尺土地之所有權登記請
    求權不存在部分外廢棄。(二)廢棄部分被上訴人在第一審之訴
    駁回。被上訴人則求為駁回上訴。
四、上訴人主張其自55年12月1 日迄今占有系爭土地已逾10年，
    得申請系爭土地所有權登記，固提出土地四鄰証明書、相片
    為憑（本院卷廿四頁、一一一至一一三頁），並舉証人何榮
    、李炎江為証，查：按民法第770 條規定：「以所有之意思
    ，十年間和平繼續占有他人未登記之不動產，而其占有之始
    為善意並無過失者，得請求登記為所有人」。所謂善意係指
    不知自己無權利，且無所懷疑者而言，例如因法律行為而受
    讓不動產，而其法律行為具有無效之原因，為受讓人所知者
    ，自非善意；所謂無過失，乃指已盡善良管理人之注意，仍
    不知自己係無權利，如已予相當注意即可知或懷疑其為無權
    利，而欠缺此種注意者，即有過失。亦即占有之始為善意並
    無過失，大多為所有權取得之原因具有無效，或欠缺處分權
    因素存在，例如自禁治產人或處分權受限制之所有人（例如
    破產人），受讓不動產之所有權，但受讓人已盡相當注意仍
    為其所不知之情形而言。惟關於善意之要件，民法第944 條
    第1 項已有推定之規定，至無過失則否，故占有人應就占有
    之始無過失，負舉証責任。本件上訴人既主張系爭土地非其
    所有，則其於55年12月1 日占有系爭土地之始，即難謂為無
    過失，其主張適用民法第770 條十年取得時效期間，核非可
    採，應適用民法第769 條：「以所有之意思，二十年間和平
    繼續占有他人未登記之不動產者，得請求登記為所有人」之
    規定，核先敘明。又安輔條例第14條之1 第1 項規定：「本
    條例適用地區之土地，於實施戰地政務期間，非因有償徵收
    登記為公有者，原土地所有人或合於民法規定時效完成取得
    請求登記所有權之人或其繼承人，得於本條例修正施行之日
    起3 年內（83年5 月11日公布施行），檢具有關權利証明文
    件，向土地所在地管轄地政機關申請歸還或取得所有權；其
    經審查無誤後，公告6 個月，期滿無人異議者，由該管地政
    機關逕為辦理土地所有權移轉登記，如有異議，依照土地法
    第59條規定處理」。系爭土地原地號為金湖鎮新市里湖字第
    58 443-3號，於73年4 月2 日以遺漏登記為由，登記於金門
    縣所有，嗣於75年1 月4 日併入金湖鎮新市里湖字第5839 6
    號土地，有金門縣地政局94年5 月10日地測字第0940002272
    號函及所附複丈成果圖、該局94年5 月12日地籍字第094000
    2326號函及所附土地登記簿可參（本院卷一四一之一至一四
    一之四頁、一四五頁、一五二至一五三頁），故被上訴人係
    於73年4 月2 日取得系爭土地所有權，依民法第769 條規定
    ，上訴人自該日起占有系爭土地，即無取得時效之適用。被
    上訴人起訴主張於78年4 月19日取得系爭土地所有權，於言
    詞辯論期日主張於66年2 月19日取得所有權，均與事實不符
    。上訴人主張自55年12月1 日開始占有系爭土地迄73年4 月
    1 日止，亦未滿民法第669 條：「以所有之意思，二十年間
    和平繼續占有他人未登記之不動產者，得請求登記為所有人
    」之規定，其主張時效取得，核非可採。土地四鄰証明書之
    証明人何榮、李炎江於本院之証詞，固然可証明土地四鄰証
    明書內容為真實，但尚不足証明上訴人已占有系爭土地已滿
    廿年。
五、綜上所述，上訴人申請所有權登記時，所附之四鄰証明書所
    載內容，與事實相符，其主張自55年12月1 日起迄今，以所
    有之意思繼續和平占有系爭土地，固屬事實，但被上訴人於
    73 年4月2 日取得系爭土地之所有權時，上訴人之取得時效
    期間即行中斷。從而，被上訴人主張為可採，上訴人所辯無
    可取。被上訴人求為確認上訴人對系爭土地所有權登記請求
    權不存在，為有理由，應予准許。原審判准被上訴人之請求
    ，於法並無不合。上訴意旨指摘原判決不當，求予廢棄改判
    ，為無理由，應予駁回。兩造其餘攻防，不影響判決結果，
    爰不逐一論述，併予敘明。
六、據上論結，本件上訴為無理由，依民事訴訟法第449 條第1
    項、第78條，判決如主文。
中　　華　　民　　國　　九十四　　年　七　月　　七　　日
                    民事庭
                          審判長法　官李炫德
　　　　　　　　      　  　　　法　官梁宏哲
                                法  官紀文勝
正本係照原本作成。
不得上訴。
中　　華　　民　　國　九十四　　年　七 月　十一　　日
                                書記官　黃月瞳
